---
title: "**Análisis de Conglomerados**"
author: "Msc. Dennier Agreda López" 
date: "`r format(Sys.time(), '%d %B, %Y')`"
header-includes:
   - \usepackage{setspace}
output:
  pdf_document:
    fig_caption: true
    fig_height: 4
    fig_width: 4
    toc: true
    toc_depth: 4
    latex_engine: xelatex
    extra_dependencies: ["amsmath", "blkarray","caption","floatrow","fontspec"]
fontsize: 12pt
font-family: 'Helvetica'
---
\spacing{1.5}

```{r setup, include=FALSE}
knitr::opts_chunk$set(echo = F, eval = T, message = F, cache=F, comment = F, warning = F)
```

```{r library}
library(ggpubr)
library(factoextra)
```

# 1. Introducción

En el mundo de *Machine Learning* existen un sinnumero de opciones para abordar diferentes problemas de negocio, tanto por el lado de los métodos *supervised learning*, lo cuales tienes la característica de tener una variable objetivo a predecir, así como las tareas abordadas por las técnicas de *reinforcement learning* es un área del aprendizaje automático inspirada en la psicología conductista, cuya ocupación es determinar qué acciones debe escoger un agente con el fin de maximizar alguna noción de "recompensa" o premio acumulado. 

Por el otro extremo, tenemos a las técnicas que buscan solucionar situaciones de negocio en dónde no se tiene un *target* natural, está interesado en descubrir propiedades útiles de los datos disponibles, este tipo de aprendizaje se le conoce como *unsupervised learning*.

El aprendizaje no supervisado se refiere a un conjunto diverso de técnicas para responder preguntas como ¿Existe una forma informativa de visualizar los datos? ¿Podemos descubrir subgrupos entre las variables o entre las observaciones? En general, el aprendizaje no supervisado se puede abordar por el lado de reducción de dimensionalidad y en la generación de agrupaciones que sean similares entre sí dentro de cada grupo.

Este documento en particular busca abordar el último punto mencionado en el párrafo anterior, también conocido como "**Análisis de Conglomerados**", partiendo de conceptos importantes, relacionados a la semejanza, distancia, evaluación de las técnicas y diferentes tipologías dependiendo el problema a abordar.

```{r fig1, fig.cap="\\label{fig:fig1}**Resultado de un Agrupamiento de _K-medias_ con K=3**", fig_align = "center"}
set.seed(2)
x<-matrix (rnorm (75*2) , ncol =2)
x[1:25 ,1]<-x[1:25 ,1]+3
x[1:25 ,2]<-x[1:25 ,2]-4
x[51:75 ,1]<-x[51:75 ,1]
x[51:75 ,2]<-x[51:75 ,2]-4
km.out <-kmeans (x,3, nstart =20)
x<-data.frame(x)
x$cluster<-factor(km.out$cluster)
ggscatter(font.label = c(20, "serif"),
  x, x = "X1", y = "X2", ellipse = T,
  color = "cluster", palette = c("green","blue","red"),
  size = 1.5,  legend = "down", ggtheme = theme_bw(), 
  xlab = expression(italic("X"[1])),
  ylab = expression(italic("X"[2]))) + stat_mean(aes(color = cluster), size = 3)+
  theme(text=element_text(size=12,  family="serif")) 
#c("red","blue")[km.out$cluster]
```

# 2. Clustering

El análisis de conglomerados o clústeres, se le conoce también como segmentación de datos tiene una variedad de objetivos. Todos ellos relacionados con segmentar o agrupar un conjunto de objetos en subcolecciones o grupos.

Cuando agrupamos las observaciones de un conjunto de datos, buscamos dividirlas en grupos distintos para que las observaciones dentro de cada grupo sean bastante similares entre sí (homogeneidad), mientras que las observaciones en diferentes grupos sean bastante diferentes entre sí. Además, en ocasiones, el objetivo es organizar los segmentos en una jerarquía natural (agrupar o separar sucesivamente los clústeres).

En definitiva, para que esto sea concreto, debemos definir qué significa que dos o más observaciones sean *similares* o *diferentes*. De hecho, esta es a menudo una consideración específica del dominio que debe hacerse basándose en el conocimiento de los datos que se estudian. 

## 2.1. Aplicaciones

Entre los principales usos que se les da a las técnicas de de Agrupamiento se hallan:

* Segmentación de Cartera de Clientes
* Investigación de Mercados
* Marketing Dirigido
* Árboles Genealógicos - Filogenéticos
* Análisis de Redes Sociales
* Recomendaciones Personalizadas[^1]
* Seguros
* Procesamiento de Imágenes

**Nota:** El agrupamiento es una técnica exploratoria de datos, ***genera hipótesis***, no las valida, es decir a posteriori el analista tiene que encontrar justificación análitica a los resultados.

# 3. Indicadores y Métricas

Cuando se habla de agrupamiento se resaltan dos conceptos importantes que están asociados a la similitud entre datos que propocia la generación de grupos y la distancia entre cada grupo, es decir que tan heterogéneos son entre sí. Partiendo de ello, se considera dos puntos importantes que son la ***cohesión*** y la ***separación***.

## 3.1. Indicadores

* **Sum of Squared Within** ***(SSW)*****:** Suma de distancias al cuadrado de los miembros de un mismo grupo respecto al centroide. En esencia, evalúa la *cohesión* de los grupos generados. $$SSW=\sum_{i=1}^k \sum_{x{\in}C_{i}}(x-m_{i})^2$$

* **Sum of Squared Between** ***(SSB)*****:** Suma de distancias a un punto medio del dataset. La intención de este indicador es medir la *separación* entre los grupos. $$SSB=\sum_{i=1}^k n_{i}*(X-m_{i})^2$$

## 3.2. Métricas

### 3.2.1. Evaluación

### 3.2.2. Proximidad

#### 3.2.2.1 Tipos de Distancia

##### 3.2.2.1.1. Euclidea

##### 3.2.2.1.2. Manhattan

##### 3.2.2.1.3. Chebychev

##### 3.2.2.1.4. Minkowsky

##### 3.2.2.1.5. Mahalanobis

#### 3.2.2.2. Tipos de Semejanza

##### 3.2.2.2.1 Índice de Jaccard

##### 3.2.2.2.2. Índice de Acoplamiento Simple

##### 3.2.2.2.3. Índice de Russel

##### 3.2.2.2.4. Índice de Dice

##### 3.2.2.2.5. Semejanza Coseno

# 4. Tipología de Agrupamientos

## 4.1. Según la Jerarquía

## 4.2. Según la Cohesión

### 4.2.1. Basados en Centroides

### 4.2.2. Basados en Grafos

### 4.2.3. Basados en Densidades

## 4.3. Según la Pertenencia

### 4.3.1. Exclusivos

### 4.3.2. No Exclusivos

## 4.4. Según la Estructura

### 4.4.1. Aglomerativos

### 4.4.2. Divisivos

# 5. Caracterización de la Construcción

## 5.1. Secuencia Lógica

## 5.2. Matrices Importantes

### 5.2.1. Matriz de Características

### 5.2.2. Matriz de Proximidad

# 6. Agrupamiento Jerárquico

# 7. Agrupamiento Particional Global

# 8. Agrupamiento Particional Local

# 9. Agrupamiento Probabilístico



[^1]: Lo referente a Sistemas de Recomendación y las diversas técnicas aplicadas para estos fines no se serán abordados en este documento.